ACORDAO-COMPLETO-2424423

ACÓRDÃO 9287/2020 ATA 30/2020 - SEGUNDA CÂMARA

VISTO, relatado e discutido o monitoramento das medidas adotadas para cumprir o subitem 9.2 do Acórdão 8924/2017-TCU-Segunda Câmara. 
ACORDAM os ministros do Tribunal de Contas da União, reunidos em sessão da 2ª Câmara, ante as razões expostas pela relatora, e com fundamento nos arts. 26, 28, inciso II, e 58, inciso IV, da Lei 8.443/1992 c/c os arts. 215 a 217, 250, inciso II, e 268, inciso VII, do Regimento Interno/TCU, em:
9.1. considerar, relativamente ao Acórdão 8924/2017-TCU-Segunda Câmara:
9.1.1. cumprida, intempestivamente, a determinação do subitem 9.2.1;
9.1.2. prejudicada a análise a respeito do atendimento das determinações do subitem 9.2.2;
9.1.3. não cumprida a determinação do subitem 9.2.3.
9.2. aplicar a Juliano Pasqual, ex-diretor de Gestão Administrativa do Incra, multa no valor de R$ 4.000,00 (quatro mil reais) , a ser recolhida aos cofres do Tesouro Nacional, com incidência de encargos legais calculados da data deste acórdão até a data do pagamento, se este for efetuado após o vencimento do prazo a seguir estipulado;
9.3. fixar prazo de 15 (quinze) dias, a contar da notificação, para comprovação, perante o Tribunal, do recolhimento da dívida acima imputada;
9.4. autorizar a cobrança judicial da dívida, caso não atendida a notificação;
9.5. autorizar o pagamento da dívida em até 36 (trinta e seis) parcelas mensais consecutivas, caso venha a ser solicitado pelo responsável antes do envio do processo para cobrança judicial;
9.6. fixar o vencimento da primeira parcela em 15 (quinze) dias, a contar do recebimento da notificação, e o das demais a cada 30 (trinta) dias, com incidência de encargos legais sobre o valor de cada prestação; 
9.7. alertar ao responsável que a inadimplência de qualquer parcela acarretará vencimento antecipado do saldo devedor;
9.8. determinar à Coordenação-Geral de Gestão de Pessoas do Incra que, no prazo de 15 (quinze) dias, apresente documentos e/ou esclarecimentos necessários para comprovar o cumprimento da determinação contida no subitem 9.2.3 do Acórdão 8924/2017-TCU-Segunda Câmara, inclusive, se for o caso, informações sobre eventuais providências implementadas para proceder ao ressarcimento dos valores pagos indevidamente a Margarida Maria Wanderley Scotti após a ciência pela interessada do mencionado acórdão; 
9.9. alertar ao gestor da Coordenação-Geral de Gestão de Pessoas do Incra que o não cumprimento de determinação do Tribunal ou a reincidência no ato, sem causa justificada, podem resultar na aplicação de novas penalidades, com base nas disposições do art. 58, incisos IV e VII, respectivamente, da Lei 8.443/1992, a qual prescinde de realização de prévia audiência, conforme estabelece o §3º do art. 268 do Regimento Interno - TCU.

Monitoramento das medidas adotadas para cumprir subitem de acórdão, com análise após audiência de gestor.

Segunda Câmara

Instituto Nacional de Colonização e Reforma Agrária - Incra.

3. Interessada: Margarida Maria Wanderley Scotti (CPF XXX.342.207-XX).
3.1. Responsável: Juliano Pasqual (CPF XXX.507.796-XX).

Aroldo Cedraz.

13.1. Ministros presentes: Augusto Nardes (na Presidência), Aroldo Cedraz, Raimundo Carreiro e Ana Arraes (Relatora).
13.2. Ministro que alegou impedimento na Sessão: Aroldo Cedraz.
13.3. Ministros-Substitutos presentes: Marcos Bemquerer Costa e André Luís de Carvalho.

ACORDAO-COMPLETO-2465654

Acórdão 18074/2021 - Segunda Câmara

ANA ARRAES

Adoto como parte deste relatório a última instrução elaborada na Secretaria de Fiscalização de Pessoal - Sefip, que obteve a concordância de diretor daquela unidade técnica (peças 26-27) :
"INTRODUÇÃO
Trata-se de acompanhamento do cumprimento do Acórdão 8924/2017-TCU-Segunda Câmara, de 3/10/2017, Relatora Ana Arraes (peça 6) , que considerou ilegal o ato de concessão de aposentadoria da interessada em epígrafe, em decorrência do pagamento de parcela judicial referente a plano econômico. 
HISTÓRico
Referido acórdão foi proferido conforme segue:
9.1. considerar legal o ato de aposentadoria de Margarida Maria Vanderley Scotti e autorizar-lhe o registro; 
9.2. determinar ao Instituto Nacional de Colonização e Reforma Agrária que: 
9.2.1. no prazo de 15 (quinze) dias, a contar da ciência desta deliberação, exclua dos proventos da interessada a parcela relativa ao percentual de 26,05% (URP) ; 
9.2.2. comunique à interessada a deliberação deste Tribunal e a alerte de que o efeito suspensivo proveniente de eventual interposição de recursos junto ao TCU não a eximirá da devolução dos valores indevidamente recebidos após a notificação, em caso de não provimento dos apelos; e 
9.2.3. no prazo de 30 (trinta) dias, a partir da ciência deste acórdão, encaminhe a este Tribunal, por cópia, comprovante da data em que dele a interessada tomar conhecimento. 
9.3. dispensar a reposição das importâncias indevidamente recebidas de boa-fé pela beneficiária até a data da notificação desta deliberação à unidade jurisdicionada; e 
9.4. determinar à Secretaria de Fiscalização de Pessoal - Sefip que monitore o cumprimento das medidas contidas no subitem 9.2 acima.
A unidade jurisdicionada foi cientificada da decisão em 26/10/2017 (peças 9 e 11) . Novo ofício reiterando os termos do primeiro foi recebido em 26/1/2018 (peças 13 e 14) . Em documento de 13/7/2018 (peça 15) , o Incra informou que a parcela ilegal havia sido excluída dos proventos da inativa e que estava encaminhando o comprovante de notificação da ex-servidora.
Em sede de monitoramento, pesquisa ao Siape (peça 16) comprovou que somente em janeiro de 2019 a parcela irregular foi excluída dos proventos da inativa, apesar de a unidade jurisdicionada ter tomado ciência da deliberação em 26/10/2017 (peças 9 e 11) e informado em documento de 13/7/2018 (peça 15) que a rubrica já havia sido suspensa.
Ademais, apesar de a unidade jurisdicionada ter afirmado que o comprovante de ciência da interessada seguia anexa a seu ofício (peça 15) , verificou-se que referido comprovante não constava dos autos.
Por fim, consulta ao e-Pessoal (peça 17) demonstrou que não havia sido cadastrado novo ato concessório de aposentadoria em nome da inativa.
Diante disso, foi realizada a audiência (peça 22) do Senhor Juliano Pasqual, Diretor de Gestão Administrativa do Instituto Nacional de Colonização e Reforma Agrária (Incra) , quando da prolação do acórdão ora monitorado.
Consta dos autos aviso de recebimento do ofício de audiência datado de 18/3/2020 (peça 23) , mas não foram apresentadas razões de justificativa por parte do gestor.
EXAME TÉCNICO
O ofício de audiência foi recebido em 18/3/2020 (peça 23) , mas, findo o prazo, o gestor não apresentou razões de justificativa.
Pesquisa ao e-Pessoal demonstrou que permanece a situação encontrada na instrução anterior (peça 17) , ou seja, não foi cadastrado novo ato concessório de aposentadoria em nome da inativa.
Dado o período transcorrido entre a data que a unidade jurisdicionada tomou conhecimento da decisão desta Corte e a efetiva suspensão da rubrica ilegal, é necessário garantir que os valores indevidamente recebidos sejam repostos ao erário.
Entretanto, para que isso ocorra é necessário saber a data em que a aposentada foi notificada pela unidade jurisdicionada acerca da prolação do acórdão deste TCU, informação que não consta dos autos, a despeito da determinação constante do subitem 9.2.3 da decisão.
Assim, diante do descumprimento do acórdão sob monitoramento e sem que o gestor tenha se manifestado, entende-se cabível aplicar-lhe a multa prevista no art. 58, inciso IV, da Lei 8.443/1992.
Ademais, é necessário determinar à unidade jurisdicionada que seja encaminhado o comprovante da data em que a interessada foi cientificada do acórdão sob monitoramento, bem como que sejam informadas as providências que estão sendo tomadas com vistas à reposição ao erário dos valores indevidamente recebidos desde a data de ciência e ainda que cadastre no e-Pessoal novo ato concessório de aposentadoria em nome da inativa.
CONCLUSÃO
Uma vez que o Sr. Juliano Pasqual, ouvido em audiência, não apresentou suas razões de justificativa e frente ao descumprimento das determinações prolatadas no acórdão ora monitorado, entende-se cabível a aplicação ao gestor da multa prevista no art. 58, inciso IV, da Lei 8.443/1992, bem como determinação à unidade jurisdicionada para que encaminhe o comprovante da data em que a inativa foi cientificada acerca da deliberação e informe as providências adotadas com vistas à reposição ao erário dos valores indevidamente pagos desde a data de ciência e ainda que seja cadastrado novo ato concessório de aposentadoria.
Proposta de encaminhamento
Em face do exposto, submetam-se os autos à consideração superior propondo-se:
a) aplicar ao Sr. Juliano Pasqual, Diretor de Gestão Administrativa do Instituto Nacional de Colonização e Reforma Agrária (Incra) , quando da prolação do Acórdão 8924/2018-TCU-Segunda Câmara, de 3/10/2017, Relatora Ana Arraes, a multa prevista no art. 58, inciso IV, da Lei 8.443/1992; e
b) determinar ao Instituto Nacional de Colonização e Reforma Agrária (Incra) para que, em cumprimento ao acórdão retromencionado, no prazo de quinze dias:
b.1) cadastre novo ato concessório de aposentadoria em nome da aposentada Margarida Maria Vanderley Scotti (CPF XXX.342.207-XX) ;  
b.2) encaminhe a esta Corte o comprovante da data em que referida inativa tomou ciência da decisão; e
b.3) informe as providências que estão sendo tomadas com vistas à reposição ao erário dos valores indevidamente recebidos pela ex-servidora desde a data de ciência."
2.	O Ministério Público junto ao TCU - MPTCU discordou parcialmente dessa proposta de encaminhamento nos seguintes termos (peça 28) :
" (...) 
O Acórdão monitorado considerou legal a concessão da servidora e não fez qualquer menção quanto à necessidade de envio de novo ato escoimado, sendo, portanto, desnecessária a determinação proposta pela Sefip, no subitem b.1. 
Ante o exposto, o Ministério Público de Contas manifesta-se de acordo com a proposta oferecida pela Secretaria de Fiscalização de Pessoal, e sugere, contudo, desconsiderar o subitem b.1."
	É o relatório.

não há.

Procurador Júlio Marcelo de Oliveira.

MONITORAMENTO SOBRE MEDIDAS ADOTADAS PARA CUMPRIR DETERMINAÇÕES EFETUADAS NA APRECIAÇÃO DE ATO DE APOSENTADORIA. DEMORA NO CUMPRIMENTO DA DETERMINAÇÃO PARA EXCLUSÃO DE PARCELA IRREGULAR (URP) DOS PROVENTOS. MULTA. NOVA DETERMINAÇÃO PARA ENVIO AO TRIBUNAL DO COMPROVANTE DE CIÊNCIA DA DELIBERAÇÃO ORIGINAL PELA INTERESSADA E O RESSARCIMENTO DE VALORES PAGOS INDEVIDAMENTE.

APOSENTADORIA (APOS)

Secretaria de Fiscalização de Pessoal - Sefip.

Trata-se, nesta oportunidade, do monitoramento das medidas adotadas para cumprir o Acórdão 8924/2017-TCU-Segunda Câmara, de minha relatoria, por meio do qual este Tribunal, entre outras providências, considerou legal o ato de aposentadoria de Margarida Maria Wanderley Scotti e fez as seguintes determinações ao Instituto Nacional de Colonização e Reforma Agrária - Incra: 
"9.2.1. no prazo de 15 (quinze) dias, a contar da ciência desta deliberação, exclua dos proventos da interessada a parcela relativa ao percentual de 26,05% (URP) ; 
9.2.2. comunique à interessada a deliberação deste Tribunal e a alerte de que o efeito suspensivo proveniente de eventual interposição de recursos junto ao TCU não a eximirá da devolução dos valores indevidamente recebidos após a notificação, em caso de não provimento dos apelos; e 
9.2.3. no prazo de 30 (trinta) dias, a partir da ciência deste acórdão, encaminhe a este Tribunal, por cópia, comprovante da data em que dele a interessada tomar conhecimento."
2.	A Secretaria de Fiscalização de Pessoal - Sefip, após a realização das medidas saneadoras, afirmou na instrução à peça 19 que:
	a) não obstante as informações da entidade, prestadas em julho/2018, sobre a exclusão da parcela da URP dos proventos da inativa, a determinação do subitem 9.2.1 somente foi cumprida em janeiro de 2019;
	b) mesmo tendo a entidade asseverado, na mesma data, que enviaria o comprovante de ciência da interessada, o documento não foi anexado aos autos;
	c) também não foi cadastrado novo ato concessório em nome da beneficiária.
3.	Em decorrência disso, a unidade técnica efetuou a audiência do diretor de Gestão Administrativa do Incra quando da edição do acórdão monitorado (Juliano Pasqual) , mas ele não apresentou razões de justificativa.
4.	Assim, a Sefip propôs, em suma, i) aplicar ao gestor a multa prevista no art. 58, inciso IV, da Lei 8.443/1992 e ii) determinar ao Incra que cadastre novo ato concessório de aposentadoria em nome da aposentada e envie a esta Corte o comprovante da data em que ela tomou ciência da decisão, com vistas à reposição ao erário dos valores indevidamente pagos desde então.
5.	O Ministério Público junto ao TCU - MPTCU manifestou-se de acordo com a proposta da unidade técnica, exceto quanto à determinação para se cadastrar novo ato concessório, uma vez que o acórdão monitorado não conteve comando nesse sentido, por ter considerado legal o ato de aposentadoria.
6.	Com as vênias por divergir da unidade técnica nesse ponto, entendo que assiste razão ao MPTCU, em face do conteúdo da deliberação deste Tribunal. De fato, o ato em tela foi considerado legal, porque dele não constatava a parcela relativa à URP, que foi incluída posteriormente aos proventos. 
7.	No mais, devem ser efetivadas as demais medidas sugeridas, haja vista que está evidenciado, ao menos, o descumprimento do subitem 9.2.3 do acórdão monitorado, além do atraso injustificado no atendimento do subitem 9.2.1, porquanto o gestor de Pessoal foi notificado da deliberação em outubro de 2017 (peças 9 e 11) e, apesar da reiteração daquele expediente, recebida em janeiro/2018 (peças 13-14) , e da realização de audiência (peças 22-23) , não apresentou justificativas.
8.	Ressalva-se que a audiência foi feita em relação à demora em excluir do contracheque da inativa a parcela impugnada e à ausência de cadastro de novo ato concessório de aposentadoria em nome da ex-servidora (peça 19) ; porém, a última ocorrência foi descaracterizada.
9.	Além disso, está prejudicada a análise do cumprimento do subitem 9.2.2 do Acórdão 8924/2017-TCU-Segunda Câmara pela ausência de juntada do comprovante de ciência da interessada.
10.	Assim, em atenção às disposições do art. 22, § 2º, da Lei de Introdução às Normas do Direito Brasileiro, tem-se que o não atendimento a determinação deste Tribunal configura conduta relativamente grave, inclusive diante dos custos incorridos nas ações de monitoramento. 
11.	Por outro lado, neste caso, devem ser sopesados o fato de o responsável não figurar nos registros do Cadirreg (sistema deste Tribunal para cadastro de contas julgadas irregulares) e a pouca representatividade dos valores pagos indevidamente (cerca de R$ 5.900,00, se considerados os 14 meses decorridos desde o mês seguinte ao da primeira notificação até o último mês em que ocorreu o pagamento da parcela de R$ 422,73 - peça 16) . 
12.	Desse modo, proponho que a multa a ser imputada por este Tribunal seja de R$ 4.000,00, pouco mais de 6% do valor máximo fixado pela Portaria TCU 8/2020 (R$ 64.920,00) .
13.	Anoto que não cabe determinar o desconto dessa multa em folha de pagamento, pois, conforme informações disponíveis no sistema DGI, o gestor foi exonerado do cargo em comissão em 3/1/2019.
14.	No que diz respeito às quantias que deverão ser objeto de ressarcimento pela aposentada, revela-se importante para o seu cálculo efetuar nova determinação com o objetivo de que seja enviado o comprovante da ciência por ela da deliberação deste Tribunal.
	Ante o exposto, voto por que este Colegiado aprove a minuta de acórdão que submeto à sua deliberação.
TCU, Sala das Sessões Ministro Luciano Brandão Alves de Souza, em 1 de setembro de 2020.
ANA ARRAES 
Relatora